ACORDAO-COMPLETO-2345113

ACÓRDÃO 9534/2019 ATA 34/2019 - SEGUNDA CÂMARA

VISTOS, relatados e discutidos estes autos de Tomada de Contas Especial instaurada pela Fundação Nacional de Saúde (Funasa) , em desfavor do Sr. Anencir Flores da Silva, ex-prefeito de Cândido Godói-RS, gestão 2001-2004, em virtude da inexecução parcial do objeto do Convênio 917/2001, celebrado com a autarquia federal, qual seja, "a execução de melhorias habitacionais para o controle da Doença de Chagas";
ACORDAM os ministros do Tribunal de Contas da União, reunidos em sessão da 2ª Câmara, ante as razões expostas pelo relator e com fundamento nos arts. 1º, inciso I; 16, inciso III, alíneas "b" e "c"; 19; 23, inciso III; 26; 28, inciso II, da Lei 8.443/92, c/c os arts. 210 e 214, inciso III, alínea "a"; 209, § 7º, e 217 do Regimento Interno, em: 
9.1. julgar irregulares as contas do Sr. Anencir Flores da Silva, condenando-o ao pagamento da importância abaixo especificada, fixando-lhe o prazo de 15 (quinze) dias, a contar da notificação, para que comprove, perante o Tribunal (art. 214, inciso III, alínea a, do Regimento Interno) , o recolhimento da referida quantia aos cofres da Fundação Nacional de Saúde, atualizada monetariamente e acrescida dos juros de mora, calculados a contar da data indicada até o dia do efetivo recolhimento do débito, na forma prevista na legislação em vigor:
	VALOR ORIGINAL (R$) 
	DATA DA OCORRÊNCIA

	99.228,67
	11/6/2002

9.2. autorizar, desde logo, nos termos dos arts. 26 e 28, inciso II, da Lei 8.443/1992:
9.2.1. o pagamento da dívida em até 36 (trinta e seis) parcelas mensais e consecutivas, se solicitado pelo responsável, fixando-se o vencimento da primeira em 15 (quinze) dias, a contar do recebimento da notificação, e o das demais a cada 30 (trinta) dias, devendo incidir sobre cada uma delas os encargos legais devidos, na forma prevista na legislação em vigor, sem prejuízo ao vencimento antecipado do saldo devedor em caso de não comprovação do recolhimento de qualquer parcela, conforme prevê o art. 217, § 2º, do Regimento Interno deste Tribunal;
9.2.2. a cobrança judicial da dívida, caso não atendidas as notificações;
9.3. dar ciência desta deliberação ao responsável e ao Procurador-Chefe da Procuradoria da República Estado do Rio Grande do Sul, para as providências que entender cabíveis.

Tomada de contas especial instaurada pela Fundação Nacional de Saúde (Funasa), em desfavor do Sr. Anencir Flores da Silva, ex-prefeito de Cândido Godói/RS, gestão 2001-2004, em virtude da inexecução parcial do objeto do Convênio 917/2001, celebrado com a autarquia federal tendo por objeto a execução de melhorias habitacionais para o controle da Doença de Chagas.

Segunda Câmara

Fundação Nacional de Saúde; Município de Cândido Godói - RS.

3. Interessados/Responsáveis:
3.1. Interessados: Fundação Nacional de Saúde (26.989.350/0001-16); Município de Cândido Godói - RS (87.612.842/0001-82).
3.2. Responsável: Anencir Flores da Silva (XXX.525.830-XX).

Ministro Augusto Nardes

13.1. Ministros presentes: Augusto Nardes (na Presidência), Aroldo Cedraz (Relator) e Raimundo Carreiro.
13.2. Ministro-Substituto convocado: Weder de Oliveira.
13.3. Ministro-Substituto presente: André Luís de Carvalho.

ACORDAO-COMPLETO-2435012

Acórdão 3668/2021 - Segunda Câmara

AROLDO CEDRAZ

Adoto como Relatório e transcrevo a seguir a instrução de peça 43 com a qual anuiu o corpo dirigente da SEC-AM (peças 44 e 45) , bem como o Ministério Público junto ao Tribunal (peça 46) :
"INTRODUÇÃO
1.	Cuidam os autos de tomada de contas especial instaurada pela Fundação Nacional de Saúde (Funasa) , em desfavor do Sr. Anencir Flores da Silva (CPF XXX.525.830-XX) , ex-prefeito, gestão 2001-2004, em virtude da inexecução parcial do objeto do Convênio 917/2001, Siafi 442770, celebrado entre a autarquia federal e o município de Cândido Godói/RS, que tinha por objeto "a execução de melhorias habitacionais para o controle da Doença de Chagas".
HISTÓRICO
2.	Conforme disposto no Termo de Convênio (peça 1, p. 103-117) , foram previstos R$ 202.000,00 para a execução do objeto, dos quais R$ 200.000,00 seriam repassados pela concedente, e R$ 2.000,00 corresponderiam à contrapartida.
3.	A quantia de R$ 200.000,00 foi liberada mediante a ordem bancária 2002OB006113, de 6/6/2002 (peça 4, p. 67) , com crédito na conta 006/0000234-6 da agência 0502 da Caixa Econômica Federal, em 11/6/2002 (peça 13, p. 2) .
4.	O ajuste vigeu inicialmente no período de 21/1/2002 a 21/3/2003 (peça 1, p. 125; peça 4, p. 65) , e foi sucessivamente prorrogado para 4/8/2003, 29/6/2004, 29/5/2005 e 29/1/2006 (peça 1, p. 13, 125, 127, 131 e 135) , com prazo de prestação de contas até 30/3/2006.
5.	O plano de trabalho inicial do Convênio 917/2001 previa a restauração de 104 unidades habitacionais, 61 galinheiros, 13 pocilgas, 33 estrebarias, 79 galpões mistos, além da reconstrução de 4 galpões (peça 1, p. 121) . Em visita técnica realizada pelos agentes de Saúde Pública Flávio de Souza junto com o Arquiteto José Guilherme Simon Battisti, entre 21 e 22/6/2006, foi verificada a restauração de 51 das 104 unidades habitacionais previstas, sem mencionar as obras Peri domiciliares, apurando um valor por devolver de R$ 99.228,67 (peça 1, p. 87-97) .
6.	Baseado nessa vistoria, parecer técnico, de 30/6/2006, considerou que 49,74% das obras tinham sido executadas (peça 1, p. 99-101) .
7.	A prestação de contas foi apresentada em 2/8/2006 (peça 1, p. 143, 145, 151-159) , afirmando o gasto de R$ 216.210,28 na execução do convênio (R$ 200.000,00 da concedente, R$ 2.000,00 de contrapartida e R$ 14.210,28 de aplicações financeiras) .
8.	Apenas em 27/4/2010 (peça 1, p. 197, 199, 203, 209 e 211) , os Srs. Anencir Flores da Silva e Valdi Luis Goldschimidt foram notificados pela tomadora de contas especial da Coordenação Regional do Rio Grande do Sul da Funasa para restituírem, solidariamente, todo o valor repassado (R$ 200.000,00) , com correção monetária e juros.
9.	Na sua defesa, apresentada por meio de procurador junto à Funasa (peça 1, p. 229-249) , o Sr. Anencir Flores da Silva argumentou que: (i) todo o recurso foi aplicado no objeto do convênio; (ii)  quando deixou a gestão do município, havia grande quantidade de material para concluir as obras do ajuste; (iii) as metas do programa e os valores destinados a cada unidade habitacional foram elaborados de forma unilateral pela Funasa, cabendo ao gestor apenas executar o projeto; (iv) o valor repassado pela autarquia concedente era insuficiente para cumprir sequer 20% das metas previstas no Plano de Trabalho; (v) parecer técnico tinha aprovado praticamente 50% do valor do convênio, enquanto ele tinha recebido, para quitação do débito apurado, Guia de Recolhimento da União com valor original de R$ 200.000,00.
10.	Já o Sr. Valdi Luis Goldschmidt (prefeito sucessor - gestões 2005-2008 e 2009-2012) argumentou que: (i) o convênio tinha sido executado na gestão anterior; (ii) vinha alertando a Funasa, desde o segundo mês do seu mandato, que não poderia concluir o objeto do ajuste; (iii)  tinha realizado sindicância para apurar a execução do convênio, e tinha encaminhado os resultados para o MPF e o MPE/RS (peça 1, p. 169-175) .
11.	Parecer emitido pela Funasa, em 25/3/2011, sobre as defesas apresentadas, afirmou que a execução das obras não seguiu o plano de trabalho e que não existiam registros do município ter expressado a vontade de alterá-lo. Afirmou que a responsabilidade do Sr. Anencir Flores da Silva era pelo débito no valor original de R$ 200.000,00 (peça 3, p. 348-350) .
12.	Por sua vez, o Parecer Financeiro 32/2014 da Funasa, de 27/3/2014, aprovou o valor de R$ 99.480,00 (49,74%) , uma vez que essa tinha sido a parcela das obras aprovada no parecer técnico de 30/6/2006, sem fazer a análise da prestação de contas apresentada (peça 4, p. 69-73) .
13.	Em 4/4/2014, o Sr. Anencir Flores da Silva foi novamente notificado, agora para recolher o valor original de R$ 100.520,00, corrigido e com juros a partir de 6/6/2002, data em que a Funasa emitiu a ordem bancária liberando a totalidade dos recursos (peça 4, p. 83-89) .
14.	Nos autos consta que o Ministério Público Federal arquivou o Inquérito Civil Público 1.29.015.000104/2008-47, aberto contra o Sr. Anencir Flores da Silva, por impropriedades e irregularidades na execução do Convênio 917/2001, Siafi 442770, uma vez que houve prescrição do direito de ação, já que o mandato do ex-prefeito tinha se encerrado há mais de cinco anos (peça 4, p. 93-99) .
15.	A instauração da presente tomada de contas especial foi materializada pela inexecução parcial do objeto do Convênio 917/2001, Siafi 442770.
16.	No tocante à quantificação do dano, segundo a tomadora de contas, este representou o valor de R$ 100.520,00, repassado originalmente pela concedente em 6/6/2002 (peça 4, p. 156) . A inscrição em conta de responsabilidade no Siafi foi realizada conforme a nota de lançamento 2010NL600384, de 29/4/2010 (peça 1, p. 221; peça 4, p. 156) .
17.	No Relatório de Tomada de Contas Especial (peça 4, p. 103-120) , de 18/6/2014, a responsabilidade pelo dano causado ao erário foi atribuída ao Sr. Anencir Flores da Silva, prefeito na gestão 2001-2004, em razão da inexecução parcial do Convênio 917/2001, Siafi 442770, apurando-se como prejuízo o valor original de R$ 100.520,00.
18.	A Secretaria Federal de Controle Interno do Ministério da Transparência, Fiscalização e Controladoria-Geral da União, em seu Relatório de Auditoria 533/2016, concluiu que o responsável apontado no Relatório do Tomador de Contas encontrava-se em débito com a Fazenda pelo valor original de R$ 100.520,00 (peça 4, p. 154-156) .
19.	O Certificado de Auditoria e o Parecer do Dirigente do órgão de Controle Interno pugnam pela irregularidade das contas (peça 4, p. 157-158) .
20.	Na instrução anterior, considerando-se a responsabilidade exclusiva do Sr. Anencir Flores da Silva, propôs-se que o responsável fosse citado, pelo valor apurado no Relatório de Visita Técnica 5 da Funasa (item 5 desta instrução) , a fim de apresentar suas alegações de defesa (peça 31) .
EXAME TÉCNICO
21.	Em cumprimento ao Despacho da Secretária (peça 33) , foi promovida a citação do Sr. Anencir Flores da Silva, mediante o Ofício 1296/2018-TCU/SECEX-AM, de 13/7/2018 (peça 35) .
22.	O responsável tomou ciência do ofício que lhe foi remetido, conforme documento constante da peça 39, tendo apresentado, tempestivamente, suas alegações de defesa, conforme documentação integrante das peças 40 a 49.
23.	O responsável foi ouvido em decorrência das seguintes irregularidades:
23.1	Ocorrência: não comprovação da boa e regular aplicação dos recursos referentes ao Convênio 917/2001, Siafi 442770, celebrado entre a Fundação Nacional de Saúde e o município de Cândido Godói/RS, e que tinha por objeto a execução de melhorias habitacionais para o controle da Doença de Chagas, por meio de compra de materiais de construção, em que Relatório de Visita Técnica 5, realizada de 21 a 22/6/2006, apurou que apenas 51 das 104 unidades habitacionais tiveram todas as melhorias previstas no plano de trabalho do convênio, apesar de ter sido usado todo valor repassado para a execução do convênio.
	VALOR ORIGINAL (R$) 
	DATA DA OCORRÊNCIA

	99.228,67
	11/6/2002

23.2	Critérios: incisos II e IV do art. 68 da Portaria Interministerial MPOG/MF/CGU 507/2011; plano de trabalho do convênio; item f da subcláusula segunda do Termo de Convênio.
23.3	Evidências: Relatório de Visita Técnica 5 (peça 1, p. 87-97) ; Relatório de Tomada de Contas Especial (peça 4, p. 103-120) ; plano de trabalho do convênio (peça 16, p. 101-200 e peça 17, p. 1-31) .
23.4	Conduta: aplicar os recursos de Convênio 917/2001 em desacordo com o plano de trabalho.
23.5	Nexo de causalidade: os recursos do convênio foram inteiramente gastos no período de gestão do responsável, sem que a execução física do objeto do Convênio 917/2001 fosse compatível com a financeira.
24.	Em suas alegações de defesa o Sr. Anencir Flores da Silva apresenta, resumidamente, as seguintes informações:
24.1	a vigência do convênio findou em 29/1/2006, portanto um ano e um mês após o término do mandato de Anencir Flores da Silva, que se encerrou em 31/12/2004 (peça 40, p. 25) ;
24.2	o sucessor, Valdi Luís Goldschmidt, gestão 2005/2008 e 2009/2012, reconheceu e assumiu formalmente a sua responsabilidade pela continuidade e conclusão na execução do objeto do convênio. Tanto é que em 15/4/2005, ou seja, já no quarto mês de seu primeiro mandato, enviou ofício à Funasa comunicando dificuldades na conclusão plena do objeto e solicitando redução de metas em 24 unidades habitacionais, eis que o material deixado pelo ex-gestor seria suficiente apenas para concluir as demais unidades que se encontravam iniciadas (peça 40, p. 27) ;
24.3	há comprovação inequívoca nos autos de que o gestor Anencir Flores da Silva adquiriu a integralidade dos materiais para a plena execução do objeto. Ao encerrar o seu mandato as ações se encontravam em andamento, e deixou expressivo volume de materiais em estoque (peça 40, p. 27) ;
24.4	portanto, resta cristalino que inexiste qualquer irregularidade financeira atribuível ao gestor Anencir Flores da Silva, pois adquiriu todos os materiais, aplicou na execução do objeto o que foi possível executar na sua gestão e deixou em estoque os materiais necessários à conclusão do objeto, desde que houvesse o ajuste e as adequações requeridas através do ofício encaminhado à Funasa em 20/9/2004 (peça 40, p. 27) ;
24.5	de acordo com o Plano de Trabalho, a execução do Convênio se deu de forma direta. Portanto, os recursos poderiam ser utilizados para aquisição de materiais e demais custos de execução, entre os quais pessoal específico contratado ou terceirizados e demais custos pertinentes, como combustíveis para o transporte dos materiais, e, como foi o caso, locação de espaço para o adequado depósito e guarda (peça 40, p. 49) ;
24.6	de acordo com a relação de pagamentos do Anexo XI da Prestação de Contas, todas as despesas do convênio foram realizadas e pagas no período de 19/9/2002 e 23/12/2004, totalizando R$ 216.210,28. Portanto o gestor signatário aplicou a integralidade dos recursos, inclusive os juros na aquisição de materiais e serviços para a execução do objeto pactuado (peça 40, p. 49) ;
24.7	da mesma forma, conforme relatado e comprovado no item 2.2.2 anterior, as autoridades municipais informaram e reconheceram aos fiscais da Funasa, conforme registros constantes nos Relatórios n. 4 e 5, que havia materiais suficientes para concluir 80 unidades e que apenas não haveria matérias para 24 unidades, sendo 18 da Linha La Salle e 6 da Linha Dr. Pedro (peça 40, p. 51) ;
24.8	no relatório de vistoria n. 2, realizada em 14/9/2004, consta que estavam concluídas 34 unidades habitacionais. No relatório de vistoria n. 3, cuja visita teria sido realizada em 13/4/2005, consta que estariam concluídas as mesmas 34 unidades. No relatório de vistoria de vistoria n. 4, cuja vistoria teria sido realizada também em 13 e 14/4/2005, consta que já estavam concluídas 52 unidades. Constam anotações a lápis dando conta que as novas 18 unidades acrescidas em relação ao relatório n. 2, foram executadas ainda no ano de 2004. Portanto, até esta data nenhuma ação tinha sido feita pelo sucessor (peça 40, p. 57) ;
24.9	como a pactuação da execução do objeto foi estabelecida de forma direta, inexiste qualquer inconformidade na utilização de parcela dos recursos para a aquisição de combustível utilizado no transporte dos materiais e dos trabalhadores, nem para o pagamento de parcela da folha de pagamento dos profissionais contratados especificamente para a execução do objeto, tampouco das despesas com a locação de espaço para adequada guarda dos materiais enquanto não utilizados (peça 40, p. 59) ;
24.10	há nos autos comprovação inequívoca de execução, mesmo que parcial, do objeto do convênio, 52 unidades até o final do mandato do gestor Anencir Flores da Silva (peça 40, p 61) ;
24.11	não obstante as enormes dificuldades enfrentadas após decorridos quatorze anos desde o final de sua gestão, o gestor contratou uma equipe de profissionais que, em visitação às famílias, obteve declarações de parte dos 53 beneficiários constantes no demonstrativo de quantificação de débito, em que atestam que receberam os materiais no mandato do prefeito sucessor e que os serviços foram executados pelo município (peça 40, p. 61) .
Análise
25.	Inicialmente, destaca-se que o Relatório de Visita Técnica 2, datado de 21/9/2004, ainda na gestão do Sr. Anencir Flores da Silva, atesta que 34 unidades das 104 previstas no termo do convênio haviam sido executadas (peça 1, p. 27-33) .
26.	No Relatório de Visita Técnica 3, de 19/4/2005, portanto, já na gestão no prefeito sucessor, Sr. Valdi Luís Golsdschmidt, apresenta que nenhuma quantidade nova havia sido executada desde o relatório anterior, permanecendo como realizadas as mesmas 34 unidades (peça 1, p. 73-75) .
27.	Na sequência, o Relatório de Visita Técnica 4, de 23/5/2005, afirma que as obras de 18 beneficiários "foram realizadas e podendo ser consideradas como obras concluídas somando-se aos 34 (trinta e quatro) já recebidos em visitas anteriores totalizando assim 52 (cinquenta e dois) de um total de 104 (cento e quatro) beneficiários previstos no plano de trabalho" (peça 1, p. 77-81) .
28.	Por fim, o Relatório de Visita Técnica 5 (visita técnica final) , de 26/6/2006, informa que foram executadas 51 unidades das 104 previstas. Ainda nesse relatório consta uma planilha contendo o número de todas as unidades, seus beneficiários, as unidades não executadas com os respectivos valores individuais a serem devolvidos e ao final o valor total correspondente às unidades não executadas, que totalizam a importância de R$ 99.228,67 (peça 1, p. 87-97) . 
29.	Observa-se que essa planilha dispõe de todas as unidades consideradas como executadas nos relatórios anteriores bem como as novas recebidas no Relatório 5, totalizando 51 unidades recebidas e 53 não executadas (peça 1, p. 97) . 
30.	Ainda de acordo com essa planilha, verifica-se que, das 51 unidades recebidas, 33 foram no período de gestão do Sr. Anencir Silva, e 18 no período de gestão do seu sucessor (peça 1, p. 93-97) .
31.	Quanto à alegação de que "constam anotações a lápis dando conta que as novas 18 unidades acrescidas em relação ao Relatório de Visita Técnica n. 2, foram executadas ainda no ano de 2004" (item 24.8 supra) , não merece prosperar. Conforme Relatório de Visita Técnica 4, das 18 unidades recebidas, apenas 6 estão com observação a lápis de que foram recebidas em 22/6/2004, e não as 18 unidades (peça 1, p. 79) . Portanto, 12 unidades foram recebidas na gestão do sucessor. No Relatório de Visita Técnica 5, de 21 e 22/6/2006, consta que foram recebidas mais 6 unidades (peça 1, p. 87-97) , totalizando 18 unidades recebidas na gestão do sucessor.
32.	Também não merece acolhimento a afirmação de que "ao encerrar o seu mandato as ações se encontravam em andamento, e deixou expressivo volume de materiais em estoque" (item 24.3 supra) , pois inexiste nos autos qualquer documento que comprove a efetiva quantidade de materiais deixada e recebida pelo prefeito sucessor.
33.	Pelo contrário, consta do Ofício OF/GP 44/2005, de 11/2/2005, da Prefeitura Municipal de Cândido Godói/RS, que "dos materiais adquiridos com os recursos depositados pela FUNASA - por meio do convênio em referência - restam quantidades insignificantes" (peça 1, p. 179) . 
34.	Os autos indicam que a quantidade de materiais deixada pelo Sr. Anencir da Silva a seu sucessor seria diminuta e insuficiente para conclusão das obras previstas no termo do convênio. Tal entendimento encontra respaldo na seguinte documentação:
34.1	planilhas de custo de cada unidade habitacional elaboradas pela prefeitura municipal de Cândido Godói/RS (peça 16, p. 105-200 e peça 17, p. 1-31) . Nessas planilhas estão dispostas o nome do proprietário, o número da unidade, a localidade e o orçamento contendo os serviços, materiais e mão de obra, sendo que, para algumas unidades, o preço da mão de obra está incluso no orçamento (embutido) e, em outras, discriminado de forma explícita;
34.2	contrato de locação de um armazém para guardar os materiais comprados para as obras, no valor de R$ 2.500,00 (peça 2, p. 10-16) , os processos licitatórios para compra de pneus e câmaras com proposta vencedora de R$ 45.616,00 (peça 2, p. 286-390) , combustíveis por R$ 28.044,00 (peça 2, p. 392-399; peça 3, p. 4-144) , e materiais de construção por meio de duas tomadas de preço, por R$ 105.067,68 (peça 3, p. 146-344) e R$ 44.219,34 (peça 3, p. 145-310) , todos com os comprovantes das despesas juntados à prestação de contas.
35.	Verifica-se nos autos que, nas planilhas de custo elaboradas pela Prefeitura Municipal de Cândido Godói (peça 16, p. 105-200 e peça 17, p. 1-31) , não constam como insumos ou serviços quaisquer despesa com locação de armazém, compra de pneus, câmaras e combustíveis. 
36.	Com a realização dessas despesas, entende-se que o recurso que restou era insuficiente para aquisição da totalidade de materiais necessários à execução de todas as unidades habitacionais previstas no termo de convênio.
37.	Destaca-se que para as despesas supracitadas não há nos autos qualquer comprovação de que tenham sido utilizadas no objeto do convênio ou, ao menos, em alguma finalidade pública, o que configura dano ao erário. 
38.	Destaca-se também que o Sr. Anencir Flores da Silva efetuou o pagamento da totalidade da mão de obra para a construção das unidades habitacionais. Entretanto, concluiu apenas 33 unidades em sua gestão. Considera-se, portanto, que para essas despesas não houve a contraprestação dos serviços, em desacordo com o art. 63, § 2°, inciso III, da Lei 4320, de 17 de março de 1964. 
39.	A presente análise indica que o Sr. Anencir Flores da Silva movimentou a totalidade dos recursos do Convênio 917/2001 (Siafi 442770) , bem como realizou despesas não previstas no plano de trabalho, como o pagamento de aluguel de galpão, compra de pneus, câmaras de ar e combustíveis. Destaca-se que não há qualquer comprovação nos autos de que essas aquisições tenham sido utilizadas no objeto conveniado, resultando, portanto, em prejuízo ao erário.
40.	Em consequência dessas despesas, releva destacar que os recursos disponíveis do convênio se tornaram insuficientes para a aquisição de todo o material necessário para construção das unidades previstas no ajuste. Contribuiu ainda para diminuição dos recursos disponíveis o pagamento da totalidade de mão de obra para construção das unidades habitacionais, sendo que apenas 33 foram executadas durante o período de gestão do responsável.
41.	Verifica-se nos autos a inexistência de elementos comprobatórios da quantidade de materiais transferidos pelo Sr. Anencir Flores da Silva ao seu sucessor, de forma a permitir uma conclusão de que esses materiais eram suficientes para concluir todas as unidades que não foram executadas na administração do ex-prefeito. A falta desses elementos comprobatórios, somada às elevadas despesas não previstas no plano de trabalho, praticadas pelo responsável, (item 39 desta instrução) , levam à conclusão de que os recursos do convênio não foram devidamente aplicados no objeto do convênio.  
42.	Considera-se que as "declarações de parte dos 53 beneficiários constantes no demonstrativo de quantificação de débito, em que atestam que receberam os materiais no mandato do prefeito sucessor e que os serviços foram executados pelo município" não devem ser acatadas, haja vista os elementos presentes aos autos, que apontam a inexecução de mais da metade das unidades previstas no convênio.
43.	Assim, considera-se que as alegações de defesa apresentadas pelo responsável são insuficientes para sanear as irregularidades pelas quais o responsável foi citado, devendo suas contas serem julgadas irregulares, condenando-o ao pagamento do débito que lhe foi atribuído. 
44.	Com relação à ocorrência da prescrição da pretensão punitiva dos responsáveis julgados por este Tribunal, foi aprovado, por meio do Acórdão 1441/2016-TCU-Plenário (relator: Walton Alencar Rodrigues) , incidente de uniformização de jurisprudência que firmou entendimento de que a matéria se subordina ao prazo prescricional de dez anos indicado no art. 205 do Código Civil, contado a partir da data de ocorrência da irregularidade a ser sancionada.
45.	No presente caso, o prazo limite para a prestação de contas ocorreu em 30/3/2006; e o pronunciamento desta unidade técnica a respeito da citação do Sr. Anencir Flores da Silva, em 15/5/2017 (peça 23) , portanto, há mais de dez anos. 	
46.	Assim, não será proposta a aplicação ao responsável da multa prevista no art. 57 da Lei 8.443/1992, uma vez configurada a ocorrência da prescrição da pretensão punitiva por parte deste Tribunal. Contudo, as ações de ressarcimento ao erário são imprescritíveis, razão pela qual este processo terá prosseguimento. 
CONCLUSÃO
47.	Em face da análise promovida nos itens 25-46, propõe-se rejeitar as alegações de defesa apresentadas pelo Sr. Anencir Flores da Silva, uma vez que não foram suficientes para sanear as irregularidades a ele atribuídas.
48.	Os argumentos de defesa tampouco lograram afastar o débito imputado ao responsável. Ademais inexistem nos autos elementos que demonstrem sua boa-fé ou a ocorrência de outros excludentes de culpabilidade. Desse modo, suas contas devem, desde logo, ser julgadas irregulares, nos termos do art. 16, III, "c" da Lei 8.443/1992 e do art. 202, § 6°, do Regimento Interno/TCU, e o responsável condenado em débito. 
49.	Não será proposta a aplicação de multa ao responsável, ante a ocorrência da prescrição punitiva (itens 45-46) .
PROPOSTA DE ENCAMINHAMENTO
50.	Ante todo o exposto, submetem-se os autos à consideração superior, propondo:
50.1	a) com fundamento nos arts. 1º, inciso I, 16, inciso III, alínea "c", da Lei 8.443/1992 c/c os arts. 19 e 23, inciso III, da mesma Lei, e com arts. 1º, inciso I, 209, inciso III, 210 e 214, inciso III, do Regimento Interno, que sejam julgadas irregulares as contas do Sr. Anencir Flores da Silva (CPF XXX.525.830-XX) , ex-prefeito do município de Cândido Godói/RS (gestão 2001-2004) , e condená-lo, ao pagamento da quantia a seguir especificada, com a fixação do prazo de quinze dias, a contar da notificação, para comprovar, perante o Tribunal (art. 214, inciso III, alínea "a", do Regimento Interno) , o recolhimento da dívida aos cofres da Fundação Nacional de Saúde, atualizada monetariamente e acrescida (s) dos juros de mora, calculados a partir da data discriminada, até a data do recolhimento, na forma prevista na legislação em vigor.
50.1.1	Ocorrência: não comprovação da boa e regular aplicação dos recursos referentes ao Convênio 917/2001, Siafi 442770, celebrado entre a Fundação Nacional de Saúde e o município de Cândido Godói/RS, e que tinha por objeto a execução de melhorias habitacionais para o controle da Doença de Chagas, por meio de compra de materiais de construção, em que Relatório de Visita Técnica 5, realizada de 21 e 22/6/2006, apurou que apenas 51 das 104 unidades habitacionais tiveram todas as melhorias previstas no plano de trabalho do convênio, apesar de ter sido usado todo valor repassado para a execução do convênio.
	VALOR ORIGINAL (R$) 
	DATA DA OCORRÊNCIA

	99.228,67
	11/6/2002

Valor atualizado até 6/12/2018: R$ 603.524,45
50.1.2	Critérios: incisos II e IV do art. 68 da Portaria Interministerial MPOG/MF/CGU 507/2011; plano de trabalho do convênio; item f da subcláusula segunda do Termo de Convênio;
50.1.3	Evidências: Relatório de Visita Técnica 5; Relatório de Tomada de Contas Especial; plano de trabalho do convênio;
50.1.4	Conduta: aplicar os recursos de Convênio 917/2001 em desacordo com o plano de trabalho;
50.1.5	Nexo de causalidade: os recursos do convênio foram inteiramente gastos no período de gestão do responsável, sem que a execução física do objeto do Convênio 917/2001 fosse compatível com a financeira.
50.2	autorizar, desde logo, nos termos do art. 28, inciso II, da Lei 8.443/1992, a cobrança judicial da dívida caso não atendida a notificação;
50.3	encaminhar cópia da deliberação ao Procurador-Chefe da Procuradoria da República no Rio Grande do Sul, nos termos do § 3º do art. 16 da Lei 8.443/1992 c/c o § 7º do art. 209 do Regimento Interno do TCU, para adoção das medidas que entender cabíveis, destacando que o inteiro teor da deliberação, incluindo relatório e voto, pode ser consultado no endereço www.tcu.gov.br/acordaos."
É o Relatório.

Homero Luiz Seibel (OAB/RS 52678).

Subprocurador-Geral Lucas Rocha Furtado.

TOMADA DE CONTAS ESPECIAL. INEXECUÇÃO PARCIAL DO OBJETO DE CONVÊNIO FIRMADO COM A FUNASA. ALEGAÇÕES DE DEFESA REJEITADAS. IRREGULARIDADE DAS CONTAS. DÉBITO. PRESCRIÇÃO DA PRETENSÃO PUNITIVA. CIÊNCIA.

TOMADA DE CONTAS ESPECIAL (TCE)

Secretaria do TCU no Estado do Amazonas (SEC-AM).

Conforme consignado no Relatório precedente, esta Tomada de Contas Especial (TCE) foi instaurada pela Fundação Nacional de Saúde (Funasa) , em desfavor do Sr. Anencir Flores da Silva, ex-prefeito de Cândido Godói-RS, gestão 2001-2004, em virtude da inexecução parcial do objeto do Convênio 917/2001, celebrado com a autarquia federal, qual seja, "a execução de melhorias habitacionais para o controle da Doença de Chagas".
2.	Os recursos previstos para implementação do objeto foram orçados em R$ 202.000,00, sendo R$ 200.000,00 à conta da Funasa (Concedente) e R$ 2.000,00 a título de contrapartida do Convenente. 
3.	A fase interna desta TCE obedeceu à regência normativa para a espécie e resultou na constatação de prejuízo ao Erário e identificação do responsável, conforme Relatório de Tomada de Contas Especial (peça 4, p. 103-120) , Relatório e Certificado de Auditoria (peça 4, p. 154-157) , Parecer do Dirigente do Controle Interno (peça 4, p. 158) , em conclusões uniformes por considerar irregulares as contas prestadas. Pronunciamento Ministerial declarou ter tomado conhecimento das conclusões do relatório, certificado e parecer referenciados (peça 4, p. 160) . 
4.	No âmbito deste Tribunal, ante o dano apontado e a indicação de autoria, a SEC-AM promoveu a citação do Sr. Anencir Flores da Silva pela não comprovação da boa e regular aplicação dos recursos referentes ao Convênio 917/2001, uma vez que, conforme Relatório de Visita Técnica 5 do concedente, realizada de 21 a 22/6/2006, verificou-se que apenas 51 das 104 unidades habitacionais tiveram todas as melhorias previstas no plano de trabalho, apesar de ter sido usado todo valor repassado para a execução do convênio.
5.	Em sua defesa, o responsável alegou, em síntese, que: a) a vigência do convênio findou em 29/1/2006, um ano e um mês após o término de seu mandato (31/12/2004) ; b) seu sucessor enviou ofício à Funasa comunicando dificuldades para a conclusão plena do objeto e solicitando redução de metas em 24 unidades habitacionais porque o material deixado por seu antecessor seria suficiente apenas para concluir as unidades iniciadas; c) adquiriu a integralidade dos materiais para a execução do objeto e, ao encerrar o seu mandato, deixou expressivo volume de materiais em estoque; d) a conclusão do objeto dependia apenas das adequações requeridas através do ofício encaminhado à Funasa em 20/9/2004; e) por se tratar de execução direta do objeto, os recursos poderiam ser utilizados para aquisição de materiais e demais custos, como contratação de pessoal, compra de combustíveis para o transporte dos materiais e locação de espaço para depósito e guarda do material; f) conforme relação de pagamentos, todas as despesas do convênio foram realizadas entre 19/9/2002 e 23/12/2004, o que demonstra a aplicação da integralidade dos recursos, inclusive os juros, na aquisição de materiais e serviços para a execução do objeto; g) as autoridades municipais informaram aos fiscais da Funasa que havia materiais suficientes para concluir 80 unidades, faltando apenas para 24 unidades, sendo 18 da Linha La Salle e 6 da Linha Dr. Pedro; h) no relatório de vistoria 4, de 13 e 14/4/2005, consta a conclusão de 52 unidades e anotações a lápis dão conta que as novas 18 unidades acrescidas em relação ao relatório 2 foram executadas ainda no ano de 2004, portanto, até esta data nenhuma ação tinha sido feita pelo seu sucessor; e i) obteve declarações de parte dos 53 beneficiários constantes no demonstrativo de quantificação de débito, em que atestam que receberam os materiais no mandato do prefeito sucessor e que os serviços foram executados pelo município.
6.	A SEC-AM fez adequada avaliação dos fatos e elementos trazidos aos autos, confrontando-os com as alegações de defesa do responsável, e concluiu que seus argumentos foram incapazes de demonstrar a regular aplicação dos recursos públicos por ele geridos. 
7.	Acolho e incorporo às minhas razões de decidir, integralmente, o conteúdo da instrução técnica e sua respectiva proposta de encaminhamento, com a qual anuiu o Ministério Público junto ao Tribunal, sem prejuízo dos destaques que farei adiante.
8.	Das cinco visitas técnicas realizadas pelo repassador dos recursos, a avaliação conclusiva (Relatório de Visita Técnica 5 - visita técnica final - de 26/6/2006) , deixou assente que foram executadas 51 unidades das 104 previstas. Nesse mesmo relatório consta uma planilha detalhada, contendo o número de todas as unidades, seus beneficiários, as unidades não executadas com os respectivos valores individuais a serem devolvidos e ao final o valor total correspondente às unidades não executadas, que totalizam a importância de R$ 99.228,67. Do exame da referida planilha é possível constatar que, das 51 unidades recebidas, 33 foram durante a gestão do Sr. Anencir Silva e 18 na gestão do seu sucessor, de modo que se desfez o equívoco quanto ao período de execução e à quantidade de unidades executadas. Ademais, a Unidade Técnica registrou que no "Relatório de Visita Técnica 4, das 18 unidades recebidas, apenas 6 estão com observação a lápis de que foram recebidas em 22/6/2004, e não as 18 unidades (peça 1, p. 79) . Portanto, 12 unidades foram recebidas na gestão do sucessor. No Relatório de Visita Técnica 5, de 21 e 22/6/2006, consta que foram recebidas mais 6 unidades (peça 1, p. 87-97) , totalizando 18 unidades recebidas na gestão do sucessor". Afasto, portanto, as alegações do responsável em relação aos quantitativos executados em sua gestão.
9.	Também, perdem o valor probatório as declarações apresentadas pelo responsável, uma vez que destoam das demais provas constantes do processo. Nesse particular, a SEC-AM consignou que os elementos presentes aos autos "apontam a inexecução de mais da metade das unidades previstas no convênio".
10.	No que diz respeito à quantidade de material deixado à disposição para uso pelo prefeito sucessor, ao contrário do que alega o responsável, o Ofício OF/GP 44/2005, de 11/2/2005, da Prefeitura Municipal de Cândido Godói/RS, atesta que "dos materiais adquiridos com os recursos depositados pela FUNASA - por meio do convênio em referência - restam quantidades insignificantes". E como não veio aos autos qualquer registro de estoque ou inventário do quantitativo de material deixado na prefeitura do município, resta afastar a alegação do Sr. Anencir Silva neste quesito.
11.	Ademais, a alegação do responsável de que todo o material, suficiente para a realização do objeto, foi adquirido em sua gestão não se sustenta ante à identificação de que os recursos do convênio foram utilizados para a aquisição de materiais estranhos à realização do objeto conveniado com a Funasa, a exemplo da compra de pneus, de câmaras de ar e de combustível. Conforme registrou a SEC-AM, "nas planilhas de custo elaboradas pela Prefeitura Municipal de Cândido Godói (peça 16, p. 105-200 e peça 17, p. 1-31) , não constam como insumos ou serviços quaisquer despesa com locação de armazém, compra de pneus, câmaras e combustíveis". Exatamente pela utilização dos recursos em objetos estranhos ao convênio que levou a Unidade Técnica a concluir que os recursos repassados se tornaram insuficientes à execução das melhorias previstas no plano de trabalho do convênio e que "não há nos autos qualquer comprovação de que tenham sido utilizadas no objeto do convênio ou, ao menos, em alguma finalidade pública, o que configura dano ao Erário". 
12.	Uma vez que o responsável não demonstrou a relação entre parte dos materiais adquiridos e a execução do objeto do convênio, rejeito as alegações apresentadas quanto à aquisição suficiente do material em sua gestão e quanto à liberdade de aquisição decorrente da execução direta do objeto pelo Município.
13.	Cabe, ainda, registrar que, ao contrário do alegado pelo responsável, o material deixado à disposição do sucessor não era suficiente para a conclusão do objeto do convênio e que o Sr. Anencir Flores da Silva efetuou o pagamento da totalidade da mão de obra para a construção das unidades habitacionais, mas concluiu apenas 33 unidades em sua gestão, de modo que houve realização de despesas sem a devida contraprestação dos serviços. Além disso, concluiu a SEC-AM que o responsável "movimentou a totalidade dos recursos do Convênio 917/2001 (Siafi 442770) , bem como realizou despesas não previstas no plano de trabalho, como o pagamento de aluguel de galpão, compra de pneus, câmaras de ar e combustíveis. Destaca-se que não há qualquer comprovação nos autos de que essas aquisições tenham sido utilizadas no objeto conveniado, resultando, portanto, em prejuízo ao erário".
14.	Considerando tais elementos suficientes para atestar a inexecução parcial do objeto do Convênio 917/2001, com prejuízo ao Erário causado pela gestão irregular dos recursos por parte do Sr. Anencir Flores da Silva, e ausentes elementos que demonstrem a boa-fé ou outro excludente de culpabilidade do responsável, resta julgar irregulares suas contas com a imputação do débito apurado nos autos, deixando-se, entretanto, de aplicar a multa prevista no art. 57 da Lei 8.443/92 em razão da prescrição da pretensão punitiva identificada pela SEC-AM nos seguinte trecho de sua instrução:
"No presente caso, o prazo limite para a prestação de contas ocorreu em 30/3/2006; e o pronunciamento desta unidade técnica a respeito da citação do Sr. Anencir Flores da Silva, em 15/5/2017 (peça 23) , portanto, há mais de dez anos."
15. 	Por último, com fundamento no art. 16, § 3º, da Lei 8.442/92, deve ser remetida cópia dos autos ao Procurador-Chefe da Procuradoria da República no Estado do Rio Grande do Sul, para as providências que entender cabíveis.
	Assim, ao acolher o exame e a proposta de encaminhamento da SEC-AM, que contou com a anuência do Ministério Público junto ao Tribunal, VOTO no sentido de que o Tribunal adote a deliberação que ora submeto à apreciação deste Colegiado.
TCU, Sala das Sessões Ministro Luciano Brandão Alves de Souza, em 12 de março de 2019.
AROLDO CEDRAZ 
Relator